臺灣高等法院臺中分院刑事判決　　　　94年度上訴字第1395號
上　訴　人　臺灣臺中地方法院檢察署檢察官
被　　　告　乙○○
被　　　告　丙○○
上列上訴人因被告等詐欺等案件，不服臺灣台中地方法院94年度
訴字第1015號中華民國94年6月7日第一審判決（起訴案號：臺灣
臺中地方法院檢察署94年度偵字第883號），提起上訴，本院判
決如下：
    主　　文
上訴駁回。
    理 　 由
一、本案經本院審理結果，就被告乙○○被訴詐欺取財等部分，
    認第一審判決認公訴人所舉證據尚不足以證明被告有公訴人
    所指之詐欺等犯行，而依據刑事訴訟法第301條第1項對被告
    為無罪之諭知，核無不當，應予維持，並引用第一審判決書
    記載之證據及理由（如附件）。
二、對於被告乙○○無罪部分，公訴人上訴意旨略以：
　(一)告訴人與證人之陳述有部分前後不符，或相互間有所歧異時
　  ，究竟何者為可採，法院乃得本其自由心證予以斟酌，非謂
　  一有不符或矛盾，即應認其全部均為不可採信，尤其關於行
　  為動機、手段及結果等之細節方面，告訴人之指陳，難免故
 　 予誇大，證人之證言，有時亦有予以渲染之可能，然其基本
 　 事實之陳述，若果與真實性無礙時，則仍非不得予以採信。
 　 （最高法院七十四年臺上字第一五五九號判例參照）本案被
 　 告丙○○於92年8月27日在本署供稱當初是姓高的人叫其簽
 　 名的，是姓洪的人叫其過去對保，該二人其都認識；於92年
 　 11月12日在本署供稱貸款是姓洪的拿去辦的，當天高姓夫婦
 　 有在場；於93年4月2日臺灣臺中地方法院另案審理時供稱去
 　 大陸旅行之費用、汽車貸款之錢是乙○○為他辦理，其沒有
 　 拿到汽車貸款的錢，是乙○○出錢讓他到大陸旅行，出國手
 　 續也是乙○○替他辦的；姓洪的受僱於乙○○；於93年4月
 　 12日於本署證稱朋友乙○○介紹其去大陸相親，因為其幫乙○○辦理汽車貸款，所以乙○○才花錢讓其到大陸玩。辦理
 　 汽車貸款的錢都是乙○○拿去的。因為姓洪的人來幫忙講的
 　 ，所以其才幫乙○○辦理汽車貸款，姓洪的人真實姓名不知
 　 道，但是乙○○僱用的，姓洪的叫「大摳洪」（以臺語發音
 　 ）。辦理本案貸款是乙○○及「大摳洪」帶其去辦的；於93
 　 年5月27日在本署供稱來回機票都是乙○○出的，是乙○○
 　 打電話給洪仔，洪仔載其到巨業汽車公司搭車到臺中市，在
 　 臺中市搭尊龍到中正機場。其與乙○○並無冤仇，其是因為
 　 乙○○說簽完名後就會出錢讓其到大陸玩才簽名的等語。依
 　 丙○○歷次陳述及證述，在在顯示乙○○與綽號「大摳洪」
 　 之成年男子係事先共謀，推由「大摳洪」協助乙○○遊說丙○○充當人頭向裕融公司辦理貸款。然原審判決僅節錄「大
 　 摳洪」唆使丙○○出面貸款部分之陳述，置丙○○不利於乙○○之供證不顧，復未說明丙○○此等不利乙○○證言何以
 　 不採之理由，顯有理由不備之違法。至丙○○於原審審理時
 　 雖改稱是「大摳洪」的石姓朋友說要帶其去大陸，乙○○並
 　 未出錢讓其去大陸，但丙○○亦稱乙○○認識姓石的那個人
 　 ，且被告乙○○以詰問證人身分之丙○○時，丙○○更證稱
 　 乙○○認識姓石的人，並叫其從大陸帶小姐回來等語，亦證
 　 述乙○○涉入本案。是丙○○於本署或原審就乙○○犯罪細
 　 節證述雖有些許出入，但就乙○○涉案之陳述仍然同一，揆
 　 諸前開判例意旨，丙○○於本署之證述應可採信。更何況丙○○於本署及原審證述雖有些許出入，但何者可採，何者不
 　 可採，法院應詳加說明不可採之理由，似不得以證人於法院
 　 之證言與本署之證言不相符，即認證人於偵查時之證言係有
 　 瑕疵。
  (二)證人即裕融公司職員王凱軍證稱其查訪被告丙○○鄰居，鄰
　  居說丙○○根本不會開車，之後其到丙○○家，丙○○說他
　  是看報紙說可以幫他到大陸旅遊及辦理汽車貸款，丙○○還
　  說他因為車禍行動不方便無法開車，其問丙○○無法開車還
　  辦理汽車貸款，他就說整個事情可以去找姓高的，其問他是
　  否人頭，他就不回答等語相符，復有王凱軍製作之裕融企業
　  股份有限公司逾放案件訪視紀錄表一份在卷可參。衡諸常理
　  ，丙○○在非執法機關前之陳述較無顧忌，比較被告之質問
　  下更易說出實情，故應認丙○○於本署之供述較近於事實。
    然原審就此項證據均不採取，且無說明不採之理由，亦有違
    誤。
  (三)證人洪正哲於本署及原審均證稱卷附汽車貸款申請書及調查
 　 表是其寫的，資料是乙○○提供的。該表左邊欄外記載事項
 　 是其填寫，當時丙○○還沒來，其問乙○○，乙○○跟其說
 　 的，之後記載在上面作為公司徵信人員徵信時的參考。梧棲
 　 中信有限公司薪資證明是乙○○提供。辦理本案時僅有其與
 　 乙○○、丙○○、乙○○妻子在場等語。足見本案之貸款申
 　 請及證明提供，均由乙○○主導。而丙○○因車禍行動不便
 　 無法開車一情，僅需見過丙○○行走即可明瞭，乙○○豈有
 　 不知之理？何況丙○○並無妹妹詹雅惠一情，亦據丙○○於
 　 原審時供述在卷，然乙○○竟杜撰丙○○之購車動機係用於
 　 代收公司近程收送賺取額外收入及貸款聯絡人係乙○○之妹
 　 妹詹雅惠，使不知情之洪正哲登載於汽車貸款申請書及調查
 　 表上，就此以觀，被告乙○○豈無利用洪正哲偽造申請書之
 　 私文書並據以向裕融公司行使詐術？
  (四)原審判決另以本案貸款係乙○○出售車輛之對價，本應由其
　  取得，難認其有何不法所有之意圖，且乙○○係為賺取售車
　  報酬，並無偽造丙○○薪資單之必要。惟被告乙○○於本署
　  稱貸款撥入其妻帳戶後，其領出交給「大摳洪」，然於原審
　　審理時竟又改稱其領出交給原車主甲○○，就本案貸款之流
　　向歷次陳述不一，果該筆貸款確係其應得之售車對價，又何
　　須領出交予「大摳洪」。且甲○○曾證稱並不識乙○○，則
　　乙○○又如何將錢領出交給甲○○？是原審判決認乙○○已
　　支付售車對價，尚嫌無據。而本案起訴意旨，係認乙○○、
　　丙○○、「大摳洪」均明知丙○○無清償貸款能力，仍共同
    基於犯意聯絡，以偽造之貸款申請書及工作證明文件使裕融
    公司誤認丙○○有足夠清償能力而核准丙○○貸款。重點在
    於乙○○明知丙○○無法代償仍以偽造文書方式為之詐取貸
    款。乙○○於辦理貸款之初，即知如一介遊民般之丙○○將
    來必定無法清償，猶以不法方式為之辦理貸款，並未經丙○○同意即直接取得全部貸款，則乙○○能謂無為自己或第三
    人不法所有之意圖？
  (五)又審理事實之法院，對於案內一切證據，除認為不必要者外
    ，均應詳為調查，然後基於調查所得之憑證以為判斷之基礎
    ，故證據雖已調查，而尚有其他必要部分並未調查，仍難據
    為被告有利或不利之認定（最高法院49年台上字第873號判
    例），被告丙○○於本署均拒絕供出「大摳洪」之真實姓名
    ，然於原審時已供出「大摳洪」之姓名係「洪證洪」，被告
    乙○○並於原審時多次請求傳喚「大摳洪」以明事實，且「
    大摳洪」到案說明顯然對本案具關鍵性之影響，然原審法院
    就此未予傳喚，亦未在判決內交代不採納之理由，亦有違誤
    。
三、惟查：
  (一)訊據被告乙○○堅決否認涉犯公訴人所指詐欺取財、行使偽
    造私文書犯行，辯稱：伊僅係出售中古車之人而已，當時是
    一個叫「大枯洪」的人來找伊說要買車，又說車輛不能登記
    在他名下，並找來丙○○說丙○○同意登記在丙○○的名下
    ，九十一年八月三十日，伊約洪正哲在臺中縣梧棲鎮○○路
    ○段五一０之三一號伊以前住處前面簽約，因為要以那部車
    跟銀行貸款，所以那天丙○○有簽本票、動產擔保抵押契約
    書等文件，梧棲中信有限公司的薪資單等資料都是「大枯洪
    」準備的，他們所購買的那部車原來的車主是伊在烏日鄉的
    一個同行，後來裕融公司撥款到伊太太在彰銀清水分行的帳
    戶，車款伊早就給付給伊的同行，車子領牌回來以後，伊通
    知「大枯洪」在清水中華電信機房那邊交車；伊並不認識丙○○，也沒有支付費用供丙○○去大陸旅遊等語。
  (二)被告丙○○於偵查中、原審法院及另案原審法院審理之供、
    證述，前後不一，自不能以被告丙○○於偵查中有瑕疵之供
    述，遽為證明被告乙○○與綽號「大枯洪」之人唆使被告丙○○，以被告丙○○名義辦理汽車貸款，向裕融公司詐騙貸
    款之不利証明，業經原審法院已詳敘被告丙○○偵查中所供
    ，其不足採信之理由。參以被告丙○○於本院審理時之證述
    ，亦不符其於偵查中不利於被告乙○○之該有瑕疵之供述。
    被告丙○○於本院審理時又係證述「（受命法官問：大枯洪
    是不是叫洪證洪？）答：我什麼都不知道，我只知道大枯洪
    是在公園賣車的人，我不知道他的姓名，而洪證洪是在公園
    叫我簽名，給他看身份證，是大枯洪叫洪證洪來的，大枯洪
    不是洪證洪，洪證洪是賣裕融車子的人，是他叫我簽名的，
    當時被告乙○○不在場，我也沒去被告乙○○家。」、「（
    受命法官問：你所說的洪證洪是否為裕融汽車貸款公司的洪
    正哲？）是的。我於原審所提及的「洪證洪」應是辦理汽車
    貸款的洪正哲，當時我在公園簽名，是大枯洪帶我去的，被
    告乙○○事後來才從他家中走出來，當時是洪正哲拿資料叫
    我簽名，我簽完就走了。當時大枯洪有跟洪正哲講話，乙○○後來有來，但我已經走了，他們是否有交談我不知道。」
    「（受命法官問：被告乙○○是否有帶你到大陸？）答：沒
    有，去大陸的團費是一石姓男子出錢的。」、「（受命法官
    問：被告乙○○是否介紹你到大陸相親，娶一大陸妹？）答
    ：是石姓男子帶我去相親的，不是乙○○。（問：你為何於
    偵查中供述是被告乙○○幫你出錢讓你到大陸相親？）是姓
    石的出錢帶我去的。」、「（受命法官問：賣車時被告乙○○是否有與你聯絡，教你如何辦理汽車貸款？）答：我只有
    在簽名的時候見過他一次而已，後來沒再碰過他，之前也沒
    有見過。」「（問：你的身份證及家庭狀況、上班薪資等資
    料有無拿給乙○○？）答：沒有，我已二十多年無業，我沒
    上班，我的資料是拿給大枯洪，我只是拿身份證及印章給大
    枯洪，我那時不認識被告乙○○。」「（問：偽造薪資單從
    何而來？）答：我不知道。」（見本院卷第46、47、48頁）
    ；「（問：是否為大枯洪或是被告乙○○幫你偽造的？）答
    ：我不知道，大枯洪叫我簽名的。（問：洪正哲是否有看到
    你行動不便？）答：我只有當場簽名，我不知道他是否有看
    到。（問：洪正哲是否認識大枯洪？）認識，他們講話很熟
    的樣子，我所言實在。」（見本院卷第48頁）；「（問：大
    枯洪叫你簽名有何代價？）答：沒有。我簽完名就走了，是
    「大枯洪」叫石姓男子帶我去大陸娶大陸新娘。」（見本院
    卷第49頁）；「（審判長問：是否能找到大枯洪？）答：我
    找不到他，我只是在公園裡面坐，他來叫我簽名，我們不是
    朋友。」（見本院卷第54頁），則被告丙○○於本院所供亦
    稱係姓洪的人帶其前去簽名辦理對保買車，其將身份證及印
    章係拿給大枯洪，且那時其不認識被告乙○○，被告乙○○
    沒有帶其到大陸，去大陸的團費是一石姓男子出錢的云云，
    核與其於上開偵查中之不利供詞，前後不合，屢見矛盾，則
    被告丙○○證詞之採証自應嚴謹，尚難予遽信。
  (三)另據證人即該車原車主甲○○於本院審理時證述：「（審判
    長問：你是有一部W9-9015自用小客車賣給人家？）答：是
    的，這部車子原來是我的。是TOYOTA豐田牌，我車子是賣給
    乙○○先生，我是做中古汽車買賣的。乙○○也是做汽車買
    賣的，在交易過程中沒有見過丙○○，我是賣給乙○○的，
    價錢大約是三十萬元左右，詳細的金額我記不清楚了，車子
    買賣他都是現金買賣，他是用現金買的，地方法院有叫我去
    找買賣的資料，是因為現金交易，所以沒有任何買賣的資料
    ，現金是乙○○拿給我的，因為只有三十萬元所以用現金直
    接交易的。」、「（法官問：你與乙○○同行買賣中古車有
    無常交易嗎？）答：有跟他交易一、二次，中古車的同行有
    用這種方式調車來買賣，再轉售給他人，乙○○調車買過去
    以後他再賣給誰，是何人的名義去辦理過戶我就不清楚。」
    、「（審判長問：這輛車子後來有去辦貸款，你知道嗎？）
    答：不知道。」、「（法官問：乙○○向你調車後，再賣給
    別人，買受的人要求辦理融資貸款而向中古車商買車的情形
    ，是不是很普遍？）答：是的，我的中古車行交易買受的客
    人，也是常常要求辦理融資貸款，普遍都有這種情形。」、
    「（法官問：你知道是有大枯洪的人，向乙○○買這輛車的
    情形？）答：不知道，車子調給乙○○以後，我就不知道。
    」、「（法官問：你確實記得這車子賣給乙○○係交付現金
    給你？）答：是的，因為這車子當時是我的名義。」、「（
    問：你不認識丙○○嗎？）答：不認識，也不知道丙○○有
    以他的名義去辦貸款的事情。」「（問：你以前不是說你不
    認識乙○○嗎？）答：他後來有過來找我，因為時間太久了
    ，而且期間有交易一、二次忘記了，我賣的中古車子太多了
    ，一下子忘記他所以當時我曾經出庭說不認識他，他過來找
    我，我才想起確實有賣這個車子給他的事情，事實確實是這
    樣子，不是他叫我出庭作偽證的，我們確實有買賣這輛車子
    。」、「（問：你們中古車行，有無串通別人向融資公司貸
    款，以後不交分期付款？）答：銀行都有審核過，中古車行
    一般都不會這樣做，買車的人是有可能去偽造證件，串通別
    人去騙融資公司。」（見本院卷62、63頁）。依證人甲○○
    以上所證述，足見被告乙○○所辯：該車原來的車主是在烏
    日鄉的中古車之同行所有，其係向甲○○調車賣予他人，車
    款伊早就給付給同行之情節尚相符合，基此，被告乙○○係
    出賣前開中古車之車商，該車既係被告乙○○向同行甲○○
    調來出售，被告乙○○並需給付價金予證人甲○○，則被告
    乙○○協助被告丙○○等人辦理分期付款購買該車，嗣並提
    供其妻之帳戶供裕融公司撥款，以收取該車之貸款，此並不
    悖於中古車行間彼此調車出售予客戶收款之常情，且衡諸被
    告乙○○如果與被告丙○○、「大枯洪」等人間就以行使偽
    造梧棲中信有限公司薪資單向裕融公司詐騙貸款，果真有犯
    意之聯絡，豈有自己又提供其妻之帳戶供裕融公司撥款，而
    在日後事發即易遭循線查獲，此亦核與一般利用人頭詐騙之
    手段不相吻合，則本件綽號「大枯洪」之人既主動向被告乙○○購買該車，復以提供免費大陸旅遊之利益，找來被告丙○○出面同意將車輛登記在被告丙○○名下，則「大枯洪」
    事先交付梧棲中信有限公司之薪資單予被告乙○○，並向被
    告乙○○杜撰被告丙○○購車之動機，而被告乙○○既為車
    商，主要目的在出售車輛賺取報酬，其向同行調來該車，已
    支付對價，衡情並無為被告丙○○等人偽造被告丙○○任職
    梧棲中信有限公司薪資單之必要，且被告丙○○既到場表明
    願登記為車主，復於汽車貸款申請書等文件上簽名，即連証
    人洪正哲在現場對保時，並未詳細查究在場之被告丙○○有
    車禍行動不便之情況，則被告乙○○對於賣車以外，其餘之
    事未深入探究，亦不顯悖於經驗法則，故不能以此認被告乙○○與被告丙○○、「大枯洪」等人間就以行使偽造梧棲中
    信有限公司薪資單向裕融公司詐騙貸款一事有犯意之聯絡。
  (四)綜上所述，被告丙○○之供、證述前後不一，且與事實不符
    ，尚無法憑以證明被告乙○○有公訴人所指之犯行，原審認
    無積極證據證明有本件上訴人即公訴人所提出之證據或所指
    出之證明方法，尚不足為被告乙○○有罪之積極證明，或說
    服法院形成前開被告乙○○有罪之心證。此外，復查無其他
    積極之證據足資證明被告乙○○確有上開犯行之理由及所憑
    之証据，原審判決因而予無罪之諭知，並無不合，公訴人上
    訴意旨仍執前詞指摘原判決不當，非可採取，上訴為無理由
    ，應予駁回。
四、關於被告丙○○免訴部分：
  (一)公訴人上訴意旨以：原審判決被告丙○○免訴，係以丙○○
    等人主客觀上均已提供偽造之薪資單及設定動產擔保交易之
    方式，以達向裕融公司詐取貸款之目的，故其偽造文書、違
    反動產擔保交易法之方法行為，與所犯詐欺取財之目的行為
    ，係有牽連關係，而丙○○違反動產擔保交易法部分犯行已
    經判決確定，故應為免訴判決，固非無見。惟查：動產擔保
    交易法第38條處罰之構成要件行為為係動產擔保交易債務人
    之遷移或處分標的物行為，並非設定動產抵押之行為。是原
    審認為設定動產擔保交易本身並非應予處罰之構成要件。是
    原審認為設定動產擔保交易係詐欺取財之方法行為，顯有疑
    義。而被告丙○○以行使偽造文書之方法行為達到詐取貸款
    之目的的行為，其間固有方法結果之牽連關係，但與被告達
    到詐取貸款之目的後，另將標的物遷移之違反動產擔保交易
    法第38條之行為，其間應無方法結果之牽連關係。蓋詐取貸
    款行為與遷移標的物行為兩者之間，何者為因，何者係果？
    何者係方法行為，何者係結果或目的行為？顯難以說明。故
    原審據此即認被告丙○○之偽造文書及詐欺取財行為，與前
    開違反動產擔保交易法行為間有牽連關係，尚嫌速斷等語。
  (二)惟被告丙○○等人既係於九十一年八月三十日，向辦理貸款
    之業務員洪正哲偽稱欲向裕融公司辦理汽車貸款，以購買車
    號Ｗ九─九Ｏ一五號自小客車，並提供偽造之梧棲中信有限
    公司薪資單以取信裕融公司，致裕融公司陷於錯誤，因而核
    撥貸款等情，因其貸款之時間及購買之車輛，均與前開被告
    丙○○違反動產擔保交易法之案件相同，顯見被告丙○○等
    人主、客觀上顯均係以提供偽造之薪資單及設定動產擔保交
    易之方式，以達向裕融公司詐取貸款之目的，是其所犯行使
    偽造私文書、違反動產擔保交易法均屬方法行為，與所犯詐
    欺取財之目的行為，自具有不可分離之直接密切關係，即有
    方法及結果之牽連關係至明，應為牽連犯之裁判上一罪，要
    無疑義，就被告丙○○違反動產擔保交易法之方法行為部分
    ，既另案於九十三年五月十日判決確定，則本件被告丙○○
    被訴涉犯刑法第二百十六條、第二百十條之行使偽造私文書
    方法行為、同法第三百三十九條第一項詐欺取財目的行為，
    因與違反動產擔保交易法之方法行為部分有牽連關係，即應
    為上開確定判決之既判力所及，原審因而諭知免訴之判決，
    核無不合，公訴人上訴認應就被告予以論罪科刑，而指摘原
    判決不當，亦為無理由，應予駁回。
五、據上論斷，應依刑事訴訟法第373條、第368條，判決如主文
    。
本案經檢察官丁○○到庭執行職務。
中　　華　　民　　國　　94　　年　　11　　月　　15　　日
　　　　　　　刑事第二庭  審判長法　官　李　璋　鵬
                                法　官　方　艤　駐
　　　　　　　 　 　　　　　　　法　官　蕭　錦　鍾
上列正本證明與原本無異。
被告不得上訴。
檢察官得上訴。
如不服本判決應於收受送達後十日內向本院提出上訴書狀，其未
敘述上訴之理由者並得於提起上訴後十日內向本院補提理由書（
均須按他造當事人之人數附繕本）。
                                書記官　廖　次　芬
中　　華　　民　　國　　94　　年　　11　　月　　15　　日
                                                      Ｒ
